臺灣板橋地方法院民事判決　九十二年度訴字第五二二號
　　原　　　告　壬○○
　　訴訟代理人　楊貴森律師
　　複　代理人　陳佳琪
　　被　　　告　戌○
　　訴訟代理人　申○○
　　被　　　告　寅○○
　　訴訟代理人　癸○○
　　被　　　告　天○○
　　訴訟代理人　丑○○
　　被　　　告　卯○○
　　訴訟代理人　子○○
　　被　　　告　丁○○
　　　　　　　　亥○○
　　　　　　　　乙○○　　籍設.
　　　　　　　　　　　　　現.
　　　　　　　　巳○○○　住臺.
　　　　　　　　戊○○　　住臺.
　　　　　　　　辛○○　　住臺.
　　　　　　　　己○○　　住臺.
　　　　　　　　庚○○　　住臺.
　　　　　　　　辰○○○　住臺.
　　　　　　　　午○○　　住臺.
　　　　　　　　甲○○　　住桃.
　　　　　　　　丙○○　　住臺.
　　　　　　　　酉○○　　住臺.
　　　　　　　　未○○　　住臺.
右當事人間請求分割共有物事件，於民國九十三年二月二十四日言詞辯論終結，本院
判決如左：
    主      文
被告巳○○○、戊○○、辛○○、己○○、庚○○、辰○○○應就其被繼承人林福來
所遺坐落臺北縣五股鄉○○段水碓小段一一九地號面積四百六十六平方公尺土地，應
有部分三十二分之二辦理繼承登記。
兩造共有坐落臺北縣五股鄉○○段水碓小段一一九地號面積四百六十六平方公尺土地
，應予變賣，所得價金按附表所示之比例分配。
訴訟費用由被告巳○○○、戊○○、辛○○、己○○、庚○○、辰○○○負擔十六分
之一，被告丁○○、午○○、未○○各負擔八分之一，被告亥○○、寅○○、卯○○
各負擔十六分之一，被告乙○○、甲○○、丙○○各二十四分之一，被告戌○負擔三
十二分之一，餘由原告負擔。
    事實及理由
壹、程序方面：
    本件被告丁○○、戌○、亥○○、乙○○、巳○○○、戊○○、辛○○、己○○
    、庚○○、辰○○○、午○○、甲○○、丙○○、酉○○、天○○經合法通知，
    未於言詞辯論期日到場，核無民事訴訟法第三百八十六條所列各款情形，爰依原
    告之聲請，由其一造辯論而為判決。
貳、得心證理由：
一、本件原告主張：坐落臺北縣五股鄉○○段水碓小段一一九地號面積四百六十六平
    方公尺土地（下稱系爭土地）為原告與被告丁○○、戌○、亥○○、乙○○、午
    ○○、甲○○、丙○○、寅○○、酉○○、天○○、未○○、卯○○及訴外人林
    福來共有，除林福來應有部分為十六分之一外，其餘共有人之應有部分分別如附
    表所示，林福來於民國九十年六月四日死亡，其應有部分由被告巳○○○、辛○○、己○○、庚○○、辰○○○繼承及被告戊○○代位繼承，惟並未辦理繼承登
    記，查系爭土地並無不能分割之情形或約定，共有人間復未能達成分割協議等語
    ，爰依民法第八百二十四條規定，聲明求為判決：(一)被告巳○○○、戊○○、辛○○、己○○、庚○○、辰○○○應就林福來所遺系爭土地應有部分十六分之一
    辦理繼承登記。(二)系爭土地應予分割，其中如附圖所示Ａ部分面積八十七點三七
    五平方公尺分配予原告，Ｂ部分由被告保持共有，或予變價分割。
二、被告未○○則以：伊於系爭土地上有合法建物，故不同意變價分割，如為變價，
    共有人應有優先承買權，且土地上之建物應受補償等語，資為抗辯，被告寅○○
    、卯○○辯稱：系爭土地共有人眾多，應以變價分割為宜等語，被告戌○、戊○○、酉○○、鍾榮華、庚○○、午○○未於言詞辯論期日到場，惟據其於準備程
    序期日所為陳述略以：原告請求將如附圖所示Ａ部分分割歸其所有，並不合理，
    系爭土地共有人眾多，部分共有人應有部分甚微，應予變價分割等語，聲明請求
    駁回原告之訴。
三、原告主張：系爭土地為原告與被告丁○○、戌○、亥○○、乙○○、午○○、甲○○、丙○○、寅○○、酉○○、天○○、未○○、卯○○及林福來共有，其應
    有部分分別如附表所示，林福來於九十年六月四日死亡，其應有部分十六分之一
    由被告巳○○○、辛○○、己○○、庚○○、辰○○○繼承，被告戊○○代位繼
    承，惟並未辦理繼承登記，系爭土地並無不能分割之情形或不得分割之特約，共
    有人間亦未能協議分割等語，業據提出與其所述相符之土地登記謄本、林福來繼
    承系統表各一件、戶籍謄本十七件、戶籍登記簿影本一件為證，且為被告未○○
    、寅○○、卯○○、戌○、戊○○、酉○○、鍾榮華、庚○○、午○○所不爭執
    ，被告丁○○、亥○○、巳○○○、辛○○、己○○、辰○○○、甲○○、丙○○經合法通知於言詞辯論期日不到場，亦未提出準備書狀爭執，依民事訴訟法第
    二百八十條第三項規定，應視為自認原告主張之事實，是原告上開主張，自堪信
    為真實。
四、按因繼承、強制執行、公用徵收或法院之判決，於登記前已取得不動產物權者，
    非經登記，不得處分其物權。民法第七百五十九條規定甚明。法院裁判分割共有
    物而以原物分配於各共有人時，係使共有關係變更為單獨所有，其性質為共有人
    間應有部分之交換，自屬處分行為，如係變賣共有物而以價金分配於共有人，即
    係以處分共有物為分割之方法，均以共有人之處分權存在為前提，如果共有人就
    共有物並無處分權可資行使，法院即無從基此為裁判分割。（最高法院六十九年
    台上字第一一三四號判例意旨參照）分割共有物，性質上為處分行為，依前開法
    條規定，不動產之共有人死亡時，於其繼承人未為繼承登記以前，固不得分割共
    有物，惟原告於分割共有物訴訟，請求共有人之繼承人辦理繼承登記，並合併對
    其餘共有人為分割共有物之請求，不但符合訴訟經濟原則，亦與民法第七百五十
    九條之旨趣無違。經查：系爭土地共有人之一林福來，應有部分三十二分之二，
    有前揭土地登記謄本可佐，林福來於九十年六月四日死亡，其繼承人為被告巳○○○、辛○○、己○○、庚○○、辰○○○，另林福來次女林玉仔早於六十三年
    七月十六日死亡，代位繼承人則為被告戊○○，亦有原告所提林福來繼承系統表
    、戶籍謄本、戶籍登記簿為證，是則原告於本件分割共有物訴訟中，請求被告巳
    ○○○、辛○○、己○○、庚○○、辰○○○、戊○○就其繼承林福來系爭土地
    之應有部分三十二分之二辦理繼承登記，自屬有據，應予准許。
五、次按分割共有物以消滅共有關係為目的，法院裁判分割共有土地時，除該土地內
    ，有部分土地因使用目的不能分割或部分共有人仍願維持共有關係，或部分當事
    人因繼承關係須就分得之土地保持公同共有者外，應將土地分配於各共有人單獨
    所有。（最高法院七十六年度台上字第二五四九號判決意旨參照）又民法第八百
    二十四條第三項規定「以原物為分配時，如共有人中有不能按其應有部分受分配
    者，得以金錢補償之」，係指共有人已就原物受分配，但其受配部分較其應有部
    分計算者為少之情形而言，若將原物全部分配予共有人中之一人或數人，而對其
    餘共有人全不予分配，僅以金錢補償者，則非裁判分割之方法。此觀同條第二項
    第一款規定「以原物分配於各共有人」而自明。（最高法院六十二年台上字第二
    五七五號判例意旨參照）經查：
  (一)依卷附土地登記謄本所示，系爭土地地目為建，位屬臺北縣五股都市計劃內，使
    用分區為農業區，則有臺北縣政府九十二年十二月十九日北府工建字第○九二○
    六九七二七三號函存卷為憑，並無依其使用目的不能分割之情，共有人間亦未以
    契約定有不分割期限，依民法第八百二十四條第一項規定，各共有人得隨時請求
    分割，原告雖主張將系爭土地如附圖所示Ａ部分分歸原告，其餘部分由被告保持
    共有等語，惟系爭土地如附圖所示Ｂ部分並無依其使用目的不能分割之情事，其
    餘共有人亦未表示願維持共有關係，系爭土地分割時，即應分配予各共有人單獨
    所有，始謂適法，是原告所提分割方案，並無可採。
  (二)次以，系爭土地面積共計四百六十六平方公尺，共有人十九人，倘以原物加以分
    割，除原告應有部分為三十二分之六，可分得八十七點三七五平方公尺，被告丁○○、午○○、未○○應有部分各八分之一，可分得五十八點二五平方公尺，其
    餘共有人之應有部分均在十六分之一以下，可分得面積不及三十平方公尺，其中
    被告酉○○、鍾榮華僅能分得約七點二八平方公尺，被告巳○○○、戊○○、辛○○、己○○、庚○○、辰○○○所分得土地甚僅餘約四點八五平方公尺，其利
    用方式將受相當之限制，以系爭土地之面積並非廣大，若再予細分，勢將降低其
    經濟及利用價值，自不宜以原物分配予各共有人，本院斟酌上情，認應以變賣系
    爭土地，價金按如附表所示應有部分之比例分配予各共有人之方式為裁判分割，
    以符合兩造之最大利益。至被告未○○辯稱：伊於系爭土地上有建物，不同意變
    價分割等語，然共有人之應有部分雖及於共有物之全部，惟若無特別之約定，共
    有人均不得使用共有物之特定部分，是則被告未○○以其占有系爭土地特定部分
    為由，反對變價分割，應無所據
六、從而，原告依民法第八百二十四條規定請求被告巳○○○、戊○○、辛○○、己○○、庚○○、辰○○○應就其被繼承人林福來所遺系爭土地應有部分十六分之
    一辦理繼承登記，並准兩造共有系爭土地予以分割，為有理由，應予准許，其分
    割方法為系爭土地應予變賣，所得價金按附表所示比例分配之。
七、據上論結，本件原告之訴為有理由，依民事訴訟法第三百八十五條第一項前段、
    第八十條之一、第八十五條第一項後段，判決如主文。
中　　　華　　　民　　　國　　九十三　　年　　　三　　　月　　　九　　　日
                                臺灣板橋地方法院民事第 二 庭
~B審判長法　　　官　林玫君
~B      法　　　官　連士綱
~B      法　　　官　廖怡貞
右為正本係照原本作成
如對本判決上訴，須於判決送達後廿日內向本院提出上訴狀
中　　　華　　　民　　　國　　九十三　　年　　　三　　　月　　　九　　　日
~B　　　法院書記官　郭南宏
~F0
~T40
┌──┬──────┬─────────┐
│編號│ 共  有  人 │ 應   有   部   分│
│    │            │                  │
├──┼──────┼─────────┤
│一  │ 壬○○     │ 三十二分之六     │
├──┼──────┼─────────┤
│二  │ 丁○○     │ 八分之一         │
├──┼──────┼─────────┤
│三  │ 戌  ○     │ 三十二分之一     │
├──┼──────┼─────────┤
│四  │ 亥○○     │ 三十二分之二     │
├──┼──────┼─────────┤
│五  │ 乙○○     │ 二十四分之一     │
├──┼──────┼─────────┤
│六  │ 午○○     │ 八分之一         │
├──┼──────┼─────────┤
│七  │ 甲○○     │ 二十四分之一     │
├──┼──────┼─────────┤
│八  │ 丙○○     │ 二十四分之一     │
├──┼──────┼─────────┤
│九  │ 寅○○     │ 三十二分之二     │
├──┼──────┼─────────┤
│十  │ 酉○○     │ 六十四分之一     │
├──┼──────┼─────────┤
│十一│ 天○○     │ 六十四分之一     │
├──┼──────┼─────────┤
│十二│ 未○○     │ 八分之一         │
├──┼──────┼─────────┤
│十三│ 卯○○     │ 三十二分之二     │
├──┼──────┼─────────┤
│十四│ 巳○○○   │ 九十六分之一     │
├──┼──────┼─────────┤
│十五│ 戊○○     │ 九十六分之一     │
├──┼──────┼─────────┤
│十六│ 辛○○     │ 九十六分之一     │
├──┼──────┼─────────┤
│十七│ 己○○     │ 九十六分之一     │
├──┼──────┼─────────┤
│十八│ 庚○○     │ 九十六分之一     │
├──┼──────┼─────────┤
│十九│ 辰○○○   │ 九十六分之一     │
└──┴──────┴─────────┘
